臺灣高等法院刑事判決　　　　　　　　　　　　　　九十三年度交上訴字第四五號
　　上　訴　人　臺灣士林地方法院檢察署檢察官
　　上　訴　人
　　即　被　告　甲○○
　　選任辯護人　余鐘柳律師
右上訴人因被告業務過失致死案件，不服臺灣士林地方法院九十二年度交訴字第五號
，中華民國九十三年一月九日第一審判決（起訴案號：臺灣士林地方法院檢察署九十
年度偵字第一一一二九號、九十一年度偵字第三三四二號），提起上訴，本院判決如
左：
    主  文
上訴駁回。
    事  實
一、李春宗於民國九十年十一月四日凌晨四時許，騎乘車號ＢＧＪ─六六五號重型機
    車搭載陳幸國沿臺北縣汐止市○○路○段，由東往西方向騎乘，行經大同路一段
    與南陽街口，欲自大同路一段左轉南陽大橋時，本應注意機車行駛在同向三車道
    以上道路，均應以兩段方式進行左轉且左轉時並應注意後方有無來車，而依當時
    情形，並無不能注意之情事，竟貿然由同向三車道之最外側車道變換進入內側車
    道欲直接左轉進入南陽大橋，致同向後方行駛於中間車道之羅翊瑋騎乘車牌號碼
    ＫＤＹ─八一九號重型機車，因閃避不及，撞及李春宗所騎乘之前揭重型機車，
    羅翊瑋、陳幸國及李春宗均人車倒地，因而致陳幸國受有膝部擦傷之傷害（此部
    分過失傷害未據陳幸國提出告訴），羅翊瑋受有左膝部挫傷之傷害（李春宗所涉
    過失傷害業據撤回告訴，經判決公訴不受理確定）。羅翊瑋受傷後，因疼痛跌坐
    地上須臾後，又起身向前行走數公尺欲扶起其所有前開倒地之機車之際（自二機
    車相撞跌倒至此將近一分鐘），適有平日即以駕駛營業小客車載運乘客為業，係
    從事駕駛業務之甲○○，正駕駛車號Ｃ三─六五九號營業小客車，沿同向後方內
    側車道行駛而來，於汽車行駛時，駕駛人本應注意車前狀況，隨時採取必要安全
    措施及汽車駕駛人之行車速度，於道路發生路燈未亮等路況臨時障礙時，應減速
    慢行，作隨時停車之準備，而依當時情形路面並無任何障礙物，汽車車頭燈點亮
    照明，羅翊瑋穿著紅色反光材質外套，可見距離尚可達車前五、六十公尺，並無
    不能注意之情事，竟疏於注意前方起身欲扶起機車之羅翊瑋及倒地之陳幸國，且
    並未減速慢行，仍以超過該路段速限五十公里之時速六十公里速度行駛，以致煞
    車不及，右前方車頭先撞擊羅翊瑋身體，羅翊瑋因而朝同向前方彈開，再順勢擦
    撞羅翊瑋騎乘已倒地之前開機車及陳幸國，並將該機車與陳幸國向前推行，所幸
    甲○○之車輛此時撞及力道及車速業已減弱，且陳幸國即時以左手抵擋迎面遭推
    行而來之前開羅翊瑋機車車體，該機車隨即彈開，始倖免於死，然陳幸國仍因推
    行時背臀部摩擦地面及該車停止時右前輪壓住其左手腕部，而受有左手擦鈍傷、
    臀部數處擦傷等傷害。羅翊瑋則因遭強力撞擊導致胸部挫傷、多根肋骨骨折，併
    大量內出血造成失血性休克而當場死亡。甲○○於肇事後，於尚未有任何偵查犯
    罪職權之公務員知悉前，留於現場並向到場處理員警報明姓名承認為肇事人，不
    逃避裁判而自首，始查知上情。
二、案經陳幸國及羅翊瑋之父乙○○訴請及臺北縣警察局汐止分局報請臺灣士林地方
    法院檢察署檢察官偵查起訴。
    理  由
一、訊據上訴人即被告甲○○固承認其係以駕駛計程車為業，為從事駕駛業務之人，
    且確有於前揭時間，駕駛車號Ｃ三─六五九號營業小客車，行經前揭肇事地點，
    惟矢口否認有何過失致死犯行，辯稱：伊並未撞到被害人羅翊瑋、告訴人陳幸國
    身體，只有擦撞到被害人羅翊瑋所騎乘但已經倒地之機車排氣管；且當時伊時速
    只約五十公里，沒有超速，該處沒路燈，客觀上並無看到前方之被害人羅翊瑋、
    陳幸國之可能性，故伊並非能注意而不注意，應無過失云云。經查：
  (一)同案被告李春宗於事實欄所示時、地，騎乘車號ＢＧＪ─六六五號重型機車搭載
    陳幸國行經本件肇事地點時，未注意機車行駛在同向三車道以上道路，應以兩段
    方式進行左轉而貿然由同向三車道之最外側車道變換進入內側車道欲直接左轉進
    入南陽大橋，致同向後方行駛於中間車道之被害人羅翊瑋騎乘車號ＫＤＹ─八一
    九號重型機車，因閃避不及，撞及被告李春宗所騎乘之前揭重型機車，致羅翊瑋
    、陳幸國及李春宗均人車倒地，因而使告訴人陳幸國受有膝部擦傷之傷害，被害
    人羅翊瑋受有左膝部挫傷之傷害等情，業據李春宗於原審自承在卷，核與告訴人
    陳幸國於警詢、偵查及原審所證情節相符，足見李春宗、羅翊瑋二人分騎機車已
    先行追撞肇事致陳幸國、羅翊瑋受傷在前，至為明確。
  (二)據告訴人陳幸國於偵查、原審結證稱：伊倒地後有看到被害人羅翊瑋起身正要牽
    機車時，被告甲○○所駕計程車由後撞上被害人羅翊瑋，被害人羅翊瑋隨即彈開
    ，被告甲○○之計程車再撞到被害人羅翊瑋機車，將機車拖至伊面前後，將機車
    彈開，再撞向伊等語（見九十年度相字第七四九號卷第九頁反面、九十年度偵字
    第一一一二九號卷第四七頁反面至四八頁、原審卷第六二頁）。參以卷附案發當
    日現場所拍攝之被告甲○○所駕駛營業小客車肇事後照片所示：（見前揭相七四
    九號卷第二一頁、第二三頁），被告甲○○所駕車輛前保險桿全部碎裂，且自車
    前右側脫落，及被告甲○○所駕前開車輛被扣押於警察局時所拍攝之照片所示：
    （見前揭偵一一一二九號卷第一○三頁至第一○五頁），該車右前大樑、拖車鉤
    業已彎曲、變形，而左側大樑並無變形情狀，可見被告甲○○所駕營業小客車右
    前車頭於肇事時，應係與某物發生強力撞擊甚明。再依卷附交通事故調查報告表
    及現場照片所示，本案肇事當日現場發生碰撞之人或物，除前述甲○○所且二機
    車駕營業小客車車頭外，僅有李春宗及其所騎乘之ＢＧＪ─六六五號重型機車、
    被害人羅翊瑋及其所騎乘之ＫＤＹ─八一九號重型機車、告訴人陳幸國，由告訴
    人陳幸國之驗傷診斷證明書（見前揭偵一一一二九號卷第五五頁）觀之，告訴人
    陳幸國受傷尚輕，並無骨折現象，顯非被告甲○○所駕之車直接撞擊之人自明。
    再就李春宗所騎乘之ＢＧＪ─六六五號機車係車尾輕微受損、車牌被撞掉，及羅
    翊瑋之ＫＤＹ─八一九號機車車頭有裂痕且損傷亦甚輕微，亦可見前揭相七四九
    號卷第二六頁、前揭偵一一一二九號卷第九四頁至第九六頁）附卷可證。除此之
    外，二機車均僅有車身兩旁有些許之摩擦痕跡而已，再參諸前述本件起初係被告
    李春宗先違規左轉，被害人羅翊瑋方閃避不及由後方追撞李春宗之車尾，顯然被
    告李春宗所駕機車車尾及被害人羅翊瑋所駕機車車頭受損部位，係該二車碰撞所
    致，且由二機車受損輕微可知，二機車碰撞力道並不大，足見李春宗、羅翊瑋二
    人之機車，均非被告甲○○所駕車輛車頭直接強力撞擊，亦明確可認。（否則，
    衡之一般經驗，硬物相碰，應會對彼此造成相當程度之損害，尤其同質大、小物
    體間之碰撞，較小物體受損程度應較較大物體為嚴重，何以本件體積較大之被告
    甲○○之車頭保險桿、大樑均已嚴重受創，而體積較小之前開二機車，除被告李
    春宗、被害人羅翊瑋二機車碰撞處有破損外，反僅有輕微擦傷？）
  (三)再由卷附臺灣士林地方法院檢察署驗斷書（見前揭相七四九號卷第三八頁至第四
    一頁）所載：被害人羅翊瑋主要係因胸部挫傷並大量出血而致失血性休克死亡，
    且除右腕外側及左膝下有擦傷外，主要傷勢仍為左右胸部有挫傷，而右胸部位併
    有多根肋骨骨折等情，可知被害人羅翊瑋之胸部顯係遭受重大之撞擊甚明。然被
    害人羅翊瑋初僅與李春宗之機車發生碰撞，且由各該機車受損情形，可知碰撞力
    道並不大，斷不足以造成被害人如此重創。另佐以兩輛機車碰撞當時亦騎乘機車
    之李春宗並未受傷，乘客陳幸國如前述亦僅受有輕微擦傷等情，益更信而有徵。
    又衡之肇事現場路面甚為平坦並無任何障礙物或突出物，而人類之胸部本係平坦
    之表面，是騎乘機車之騎士車禍倒地時，衡情多係頭部、四肢等身體突出部位先
    行著地，不可能先由平坦之胸部撞及地面，益見本件顯非被害人羅翊瑋最初撞及
    李春宗之機車後，胸部跌落撞擊地面致死，亦甚灼然。再據被告甲○○於偵查中
    自承：本件肇事現場，伊並沒有看到有其他人撞到死者等語（見前揭偵一一一二
    九號卷第六九頁反面），是依本件在場者僅被告甲○○右前車頭處及被害人之身
    體胸部遭受重創；其餘人、物均僅輕微損傷之現場跡證觀之，可推論被害人羅翊
    瑋應係遭被告甲○○之所駕營業小客車右前車頭撞擊致死要無疑義，再佐以告訴
    人陳幸國首揭具結證述，與卷證相符，應可採信。（甚且告訴人陳幸國所證：被
    害人羅翊瑋係於扶車之際遭撞等語，參之被害人係胸部受創等情，正與一般情形
    騎士要牽起倒地之機車時，必會彎下身，而將使後面來車撞及牽車騎士之側胸部
    等經驗法則相符）。另由告訴人陳幸國所稱：被告甲○○先撞及被害人羅翊瑋後
    ，又再撞到被害人之機車等語，及被告甲○○自承：有擦撞到被害人羅翊瑋機車
    等語，亦可推知被告甲○○確係撞及被害人羅翊瑋身體後，車速減緩再擦撞被害
    人羅翊瑋機車，將被害人羅翊瑋機車彈開甚為明確。另本件經送請臺灣省臺北縣
    區車輛行車事故鑑定委員會及臺灣省車輛行車事故覆議鑑定委員會鑑定結果，亦
    均同此認定，有各該委員會鑑定意見書在卷可稽（見前揭偵一一一二九號卷第一
    二四頁至第一二五頁、第一三二頁）。
  (四)至被告甲○○雖辯稱：伊並無撞及到被害人，只有擦撞到被害人羅翊瑋機車；被
    害人羅翊瑋之死因可能係胸部撞及自己機車把手云云。然據卷內照片所示：被害
    人羅翊瑋機車機車把手並無明顯車損，且機車把手面積小，而人之胸部面積甚大
    ，衡情機車把手亦不可能造成人體左右胸部大面積之挫傷或右側肋骨多根骨折？
    又機車把手一般而言，均較人之胸部為低，故即便機車強力撞擊前車，亦難想像
    人體胸部會與機車把手有強烈撞擊發生之可能；況本件被害人羅翊瑋與李春宗第
    一次撞擊力道甚為輕微，已據原審判決敘明如前；且告訴人乙○○偵查中指稱：
    伊去現場看，．．．散落的保險桿上沾有血跡，且血跡延伸成一線等語（見前揭
    偵一一一二九號卷第三三頁）；另本院函請法務部法醫研究所鑑定被害人羅翊瑋
    胸部肋骨骨折、胸腔內出血之原因，經該所函答「被害人羅翊瑋胸部肋骨骨折應
    符合為業務自小客車撞擊所致，而非撞擊自騎之機車車把所致」，有該所九十三
    年六月三日法醫理字第○九三○○○一一二四號函說明附卷可按（見本院卷第四
    一頁），當更無此可能性甚明。是被告所辯，要係飾卸之詞，不足採信。
  (五)據告訴人陳幸國於偵查及原審均指稱：被告甲○○之計程車於撞及被害人羅翊瑋
    之機車後，即撞向伊，將伊向前推行，導致其背臀部擦傷，褲子均磨破，伊有用
    手阻擋，最後伊之手壓於計程車輪胎下，伊當場要求被告甲○○將車向後退，伊
    才將手拿出來等語（見前揭偵一一一二九號卷第四八頁、原審卷第六六頁），核
    與於原審經隔離訊問之李春宗所供：伊倒地後，有看到告訴人陳幸國手被夾在營
    業小客車右前方輪胎，告訴人陳幸國並叫營業小客車後退等語相符（見原審卷第
    六九頁）。復參酌卷附事故現場照片（見前揭相七四九號卷第二一頁上方、第二
    三頁下方），被告甲○○營業小客車最後停車處兩前輪平行前方延伸處均有明顯
    之輪胎煞車痕，且於該煞車痕最前端尚有被告甲○○營業小客車車體碎片，及由
    員警所繪現場圖所示（見前揭偵一一一二九號卷第十二頁至第十三頁），該煞車
    痕有二點七公尺長，製作現場圖之員警游勝豐亦於原審證稱：該痕跡是由被告甲
    ○○車輪延伸過來的，所以該二點七公尺，應該也是被告甲○○輪胎之痕跡等語
    （見原審卷第七三頁），可推知被告甲○○之營業小客車，於肇事後，確實有向
    後倒退甚明。而告訴人陳幸國於案發後，坐臥於被告甲○○營業小客車煞車痕前
    端一公尺之處（告訴人陳幸國對此亦於偵查、原審指稱：被告甲○○倒車後，伊
    有起身移動數步等語，見見前揭偵一一一二九號卷第七七頁、原審卷第六五頁。
    故告訴人陳幸國最後係坐臥在被告甲○○車前煞車痕前端前一公尺處亦甚合理）
    ，緊握左手而身體呈現痛苦之情狀，亦有肇事後拍攝之現場照片可佐（見前揭偵
    一一一二九號卷第十五頁、第十六頁照片）。此外，告訴人陳幸國之左手、背臀
    部確實遭受擦傷、鈍傷，亦有忠孝醫院驗傷診斷書在卷可稽（見前揭偵一一一二
    九號卷第五五頁），凡此均足認告訴人陳幸國與李春宗之前揭指訴及供述，與卷
    證相符，而可採信。是足認，被告甲○○所駕計程車，確實係撞及被害人羅翊瑋
    、被害人羅翊瑋之機車後，復推行告訴人陳幸國身體，最後停車時並壓到告訴人
    陳幸國而導致陳幸國受有手部、背臀部擦、鈍傷，甚為明確。是被告甲○○對此
    雖亦辯稱：伊並無撞及告訴人陳幸國，亦無將車倒退云云，所辯顯與客觀事證不
    符，自難採信。
  (六)依告訴人陳幸國於偵查、原審結證稱：第一次撞擊後，被害人羅翊瑋比伊還先站
    起來，且有拍拍灰塵，被害人羅翊瑋再上前去牽其倒地之機車，牽到一半時，遭
    被告甲○○之計程車由後撞及，由第一次撞擊到第二次撞擊，時間有約一分鐘等
    語（見前揭偵一一一二九號卷第四七頁反面、原審卷第五九頁至第六一頁）。而
    參諸被告甲○○於警詢時自稱：伊並未看見被害人與李春宗騎乘機車行進之過程
    ，看見時，係已經發生車禍等語（見前揭偵一一一二九號卷第六頁），於檢察官
    相驗訊問時亦自承：伊看到地下有東西踩煞車到停下車有七、八秒時間等語（見
    前揭相七四九號卷第三四頁），足見李春宗與被害人羅翊瑋發生第一次撞擊到被
    告甲○○由後方發生第二次撞擊，期間確實已經過相當一段時間，兩次撞擊並非
    密接瞬間發生，否則，何以被告甲○○未見及兩部機車行進、撞擊過程？顯見告
    訴人陳幸國前揭所證，核與事實相符而可採信。依此即便以被告甲○○所自承當
    日駕駛車輛車速五十公里（實際上應該超過，詳後述）計算，被告甲○○於第一
    次撞擊後，其所駕駛車輛尚距離被害人羅翊瑋身體、機車倒地處數百公尺遠。而
    原審於九十二年五月二十二日至肇事現場附近與當日相同亮度之貨櫃場履勘結果
    ，以一般車輛打開車頭燈，輔以被害人羅翊瑋當日所穿著之同款式外套，進行履
    勘實驗，發現只要開啟車頭燈行駛該路段應可見前方距離為五十九公尺遠，如以
    遠光燈則可見八十三公尺遠之距離（見原審卷第八七頁勘驗筆錄）。且由前述被
    告甲○○於檢察官相驗訊問時自承：停車前七、八秒有看見地下有東西（按應係
    機車）等語，亦可見當日路況視線尚非不能於前方五、六十公尺處看見倒地欲扶
    起機車之被害人羅翊瑋甚明，則被告疏未注意車前狀況之情，亦可認定。再參以
    交通部所頒一般公路汽車煞車距離、行車速度、反應距離對照表，可知時速五十
    至六十公里，一般駕駛人發現狀況反應到煞停距離最長不過二十六點九到三十二
    點四八公尺。故被告甲○○若至遲於本件肇事路段前五、六十公尺處，發現被害
    人羅翊瑋、告訴人陳幸國在車道上，且採取必要煞停措施，應可避免本件肇事之
    發生，益見被告確有疏未注意車前狀況之情。
  (七)據卷附道路交通事故調查報告表之現場圖所示：本件被告計程車留下之煞車痕全
    長為二十公尺，依交通部頒佈一般公路汽車煞車距離、行車速度對照表推算，煞
    車痕二十公尺車速顯已超過時速五十公里；且被告甲○○於偵查中亦自承：當日
    車速有六十公里等語（見前揭偵一一一二九號卷第六七頁反面），復參以諸告訴
    人陳幸國於警詢、偵查、原審所稱：伊感覺被告甲○○之車速約八十公里等語（
    甚至更快，見前揭偵一一一二九號卷第十頁、第四七背面頁、原審卷第六五頁）
    ，均足認被告甲○○於肇事時係超速駕駛甚明。
  (八)雖案發時該路段路燈故障，業據證人游勝豐（即本件至現場處理之員警）於原審
    證述在卷（見原審卷第七四頁），然駕車行經路燈故障光線昏案之路段，理更應
    注意減速慢行，注意車前狀況，隨時採取必要之煞停措施。按汽車行駛時，駕駛
    人應注意車前狀況，並隨時採取必要之安全措施，且汽車駕駛人於道路發生臨時
    障礙時，均應減速慢行，作隨時停車之準備，交通安全規則第九十四條第三項、
    第九十三條第三款均定有明文。被告紀領有駕駛執照，對於上開規定自應知悉甚
    稔，而依當時各情狀並無不能注意之情，能注意而不注意，其竟疏未注意而超速
    行駛，且未注意車前狀況，致肇本件事故，被告有過失甚明。被害人羅翊瑋、陳
    幸國係因本件車禍而分別致死亡、傷害，被告之過失行為與被害人之死傷之情間
    ，有相當因果關係，亦可認定。又原審已至現場附近模擬夜間無路燈路況之視線
    能見度勘驗明確，且現場並非彎道（見交通事故調查報告表），則被告請求再勘
    驗視線能見度情形，核無必要，附此敘明。
  (九)被告甲○○平日即以駕駛計程車為職業，已具被告甲○○自承在卷，且案發當日
    由被告甲○○駕駛之車輛，確為營業用之計程車，亦有現場照片在卷可證，足認
    被告甲○○確係從事駕駛業務之人無疑。
  (十)綜上所述，本件被告駕車疏未注意致肇事故，使人受商、死亡之事證明確，犯行
    可以認定。
二、核被告所為，係犯刑法第二百七十六條第二項之業務過失致死罪、第二百八十四
    條第二項前段之業務過失傷害罪。其一過失行為同時觸犯二罪名，為想像競合犯
    ，應從一重罪之業務過失致死罪論處。被告肇事後，於警到場時向警表示為其所
    肇事，雖其並未具體說明何人肇事，僅向警表示有撞擊被害人機車，但未撞到被
    害人，惟按自首減刑之規定，係為使犯罪事實易於發覺，及獎勵犯人知所悔悟而
    知犯罪為已足，其所告內容不以與事實完全相符為必要，最高法院二十二年上字
    第四五○二號判例及同院四十一年台上字第二六八號、五十一年台上字第六六二
    號判決意旨可資參照。本件被告肇事後向有於有偵查犯罪職權之公務員知悉犯人
    真實身分以前，留於現場並向警表明其為肇事人，此舉顯然已經有利於有偵查犯
    罪權限之員警迅速查明肇事人之年籍資料，而有利犯罪之偵辦，雖其對於有無撞
    及被害人羅翊瑋、告訴人陳幸國一事有所爭執，且辯解與事實不盡相符，然要屬
    被告於刑事訴訟程序上行使其辯護防禦權，衡諸前揭說明，仍應認其符合自首要
    件，應依刑法第六十二條規定，減輕其刑。
三、原審以被告所犯事證明確，適用刑法第二百七十六條第二項、第二百八十四條第
    二項前段、第五十五條、第六十二條前段，並審酌被告之過失情節，肇事所生之
    危害、被告犯後態度及尚未與被害人之家屬達成和解及其他一切情狀，量處被告
    有期徒刑十月，經核其認事用法，洵無不當，量刑亦稱妥適。公訴人依告訴人所
    請上訴指摘原判決量刑過輕，及被告上訴仍執陳詞，否認犯罪，指摘原判決不當
    ，均為無理由，應予駁回。
據上論斷，應依刑事訴訟法第三百六十八條，判決如主文。
本案經檢察官劉靜婉到庭執行職務。
中　　　華　　　民　　　國　　九十三　　年　　　七　　　月　　二十七　　日
                              臺灣高等法院交通法庭
                                  審判長法  官  趙  功  恆
                                        法  官  鄧  振  球
                                        法  官  李  春  地
右正本證明與原本無異。
如不服本判決，應於收受送達後十日內向本院提出上訴書狀，其未敘述上訴之理由者
並得於提起上訴後十日內向本院補提理由書（均須按他造當事人之人數附繕本）。
                                        書記官  柳  秋  月
中　　　華　　　民　　　國　　九十三　　年　　　七　　　月　　三十  　　日
附錄：本案論罪科刑法條全文
刑法第二百七十六條第二項
因過失致人於死者，處二年以下有期徒刑、拘役或二千元以下罰金。
從事業務之人，因業務上之過失犯前項之罪者，處五年以下有期徒刑或拘役，得併科
三千元以下罰金。
刑法第二百八十四條第二項前段
因過失傷害人者，處六月以下有期徒刑、拘役或五百元以下罰金，致重傷者，處一年
以下有期徒刑、拘役或五百元以下罰金。
從事業務之人，因業務上之過失傷害人者，處一年以下有期徒刑、拘役或一千元以下
罰金，致重傷者，處三年以下有期徒刑、拘役或二千元以下罰金。
